最高法院民事判決　　　　　　九十六年度台上字第二九二四號
上　訴　人　甲 ○ ○
　　　　　　乙 ○ ○
　　　　　　丙 ○ ○
　　　　　　丁 ○ ○
上 列共 同
訴訟代理人　梁 裕 勝律師
　　　　　　謝 新 平律師
上　訴　人　戊○○○　（Chen Chi Wen-shuan）
　　　　　　天 ○ ○　住台灣省台北縣新店市○○路○段64巷
　　　　　　庚 ○ ○　住台北市○○街133巷10號4樓
　　　　　　辛 ○ ○　住台灣省台北縣瑞芳鎮○○路48號
　　　　　　壬 ○ ○　 (Meysiu Correia Chen)
　　　　　　己 ○ ○　住台灣省台北縣新店市○○○街18巷5弄
　　　　　　癸 ○ ○　住台北市○○○路○段291巷20弄3之2號
　　　　　　子 ○ ○　住台灣省台北縣三峽鎮○○街103號
　　　　　　丑 ○ ○　住台北市○○路44巷18號8樓
　　　　　　寅 ○ ○　住台北市○○○路○段144號
　　　　　　巳 ○ ○　住台灣省台北縣板橋市○○路○段47巷4
　　　　　　午 ○ ○　住台北市○○○路○段143巷9號4樓
　　　　　　未 ○ ○　住台北市○○街106巷20號5樓
　　　　　　申 ○ ○　住台北市○○路○段150巷342弄53號3樓
　　　　　　卯○○○　住台灣省台北縣板橋市○○路216巷108
　　　　　　辰 ○ ○　住台北市○○街10之2號
被 上訴 人　酉 ○ ○　住台灣省台北縣三峽鎮○○路○段138巷
　　　　　　戌 ○ ○　住台灣省台北縣板橋市○○街1巷7之1
　　　　　　亥 ○ ○　住台灣省台北縣板橋市○○街1巷7號3
上列當事人間請求分割共有物事件，上訴人對於中華民國九十六
年五月二十二日台灣高等法院第二審判決（九十四年度上字第九
六一號），提起上訴，本院判決如下：
  主  文
原判決廢棄，發回台灣高等法院。
    理  由
本件為分割共有物之訴，其訴訟標的對全體共有人必須合一確定
。上訴人甲○○以次四人提起之第三審上訴，依民事訴訟法第五
十六條第一款規定，其上訴之效力及於同造未聲明上訴之其餘上
訴人戊○○○以次十六人，爰將之併列為上訴人。
本件被上訴人主張：台北縣三峽鎮○○段溪南小段地號五０、五
四、七０、四０八之一號土地（下稱系爭土地）為伊等（大房）
、訴外人陳君威（二房）及陳君釵（三房）所共有。原共有人陳
君威、陳君釵業已死亡，因此陳君威之繼承人即上訴人戊○○○
、天○○、庚○○、辛○○、壬○○、己○○、癸○○、甲○○
、乙○○、丙○○、丁○○、子○○、丑○○、寅○○，及陳君
釵之繼承人巳○○、午○○、未○○、申○○、卯○○○及辰○
○，即上訴人等自繼承開始時，即已按其應繼分取得系爭土地之
所有權，並形成共有關係，是自得請求其等辦理繼承登記後分割
系爭土地。又系爭土地依使用目的並無不能分割情事，兩造亦無
不能分割之約定，因兩造無法達成分割協議，自有訴請裁判分割
之必要。系爭土地均為農牧用地，面積亦屬狹小，共有人多人，
若原物分割，恐過於細分而不利土地之使用收益，且將形成多筆
袋地，易生紛擾，況系爭土地上尚有違建房屋、魚池及墳墓等地
上物，無論採取何種現物分割方案，均難期公平，應採變賣分割
之方式。縱認應現物分割，伊等提出之第二方案亦較公平而符合
土地利用效益。又系爭四０八之一地號土地依第二方案分割，已
屬公平，伊亦無需補償金錢與上訴人等情，求為判決：(一)戊○○
○、天○○、庚○○、辛○○、壬○○、己○○、癸○○、甲○
○、乙○○、丙○○、丁○○、子○○、丑○○、寅○○應就陳
君威所遺系爭土地各應有部分三分之一辦理繼承登記。(二)巳○○
、午○○、未○○、申○○、卯○○○及辰○○應就陳君釵所遺
系爭土地各應有部分三分之一辦理繼承登記。(三)系爭土地應予變
價分割，所得價金按原判決附表（下稱附表）共有人應有部分比
例分配之。
上訴人則以：系爭土地於二、三房未分割遺產前尚屬公同共有，
故無細分之疑慮。因系爭土地現值差距不大，若取得面積及價值
有異，可依鑑定價格補差價，亦無不能原物分割之情事。又系爭
土地為兩造祖產，且系爭土地上有伊等房屋，若變價分割，該房
屋即將拆除，顯有損及建物之經濟效益，且變價分割亦不符共有
人之利益，不宜採變價分割。系爭土地分割方案就經濟效益、現
有建物位置、公平及地形而言，均以第一方案為優。若就系爭四
０八之一地號土地採取第二方案之分割方式，因被上訴人分得均
為平坦土地，伊等則係分得山坡地，平坦土地及山坡地市價不同
，被上訴人應按二房、三房各補貼伊等土地差價等語，資為抗辯
。
原審維持第一審所為上訴人敗訴之判決，駁回其上訴，係以：系
爭土地係被上訴人酉○○以次三人，及上訴人之被繼承人陳君威
、陳君釵所公同共有。本件原共有人陳君威、陳君釵業已死亡，
因此陳君威、陳君釵之繼承人即上訴人等自繼承開始時，即已按
其應繼分取得系爭土地之所有權，並與被上訴人形成共有關係，
各共有人之權利範圍比例，如附表所示。數人共有數宗不同地號
之土地，共有人之所有權係分別存在於每一共有物之上，即使共
有人均相同，如非經共有人同意，法院為分割時尚不能任意為維
持共有關係之分割。系爭土地之地目均為林地或田地，使用類別
為農牧用地，雖其上有未經合法登記之房屋及廠房四棟，惟建物
所有權人分別有六至七人，且戊○○○、庚○○、壬○○等多人
已移居海外，上訴人中除子○○、丑○○、寅○○三人曾具狀表
示願維持共有關係，及巳○○、午○○、未○○、申○○、卯○
○○、辰○○六人曾具狀表示願維持共有關係，其他上訴人均未
曾具狀表示願維持共有關係。再參系爭土地面積，如以附表所示
最小比例七二分之一分配，所得面積分別依序只有四三平方公尺
、一七平方公尺、五九平方公尺、一０平方公尺，無法達到農地
之經濟利用價值，與防止農地細分之農業政策有違。況無論為如
何之現物分割，均將形成諸多袋地，大多數共有人分得之土地，
均無法連接道路。部分共有人住居海外無法耕作，前開地上建物
外，尚有魚池、墳墓等，均係上訴人自行占用，未取得全體共有
人同意。且共有人人數眾多，無論以如何之現物分割方案，均無
法依占用現狀使取得單獨所有。系爭土地宜以變價分割之方式，
由土地共有人按權利比例分配價金，使系爭土地能作最有效之利
用，亦符社會經濟價值，從而，被上訴人本於繼承為共有人之關
係，訴請上訴人就系爭土地辦理繼承登記，並就兩造共有之系爭
土地應予變價分割，按比例分配價金，為有理由，應予准許等詞
，為其判斷之基礎。
惟按分割共有物，究以原物分割或變價分配其價金，法院固有自
由裁量之權，不受共有人主張之拘束，但仍應斟酌當事人之聲明
，共有物之性質、經濟效用及全體共有人利益等，公平裁量。必
於原物分配有困難者，始予變賣，以價金分配於各共有人，且就
原物分配時，如共有人中有不能按其應有部分受分配者亦得以金
錢補償之。尤其共有人就共有物在生活上有密不可分之依存關係
，倘法院全然不顧遽命變價分割，則其所定之分割方法，是否適
當，有無符合公平原則，即值推求。查上訴人中除子○○、丑○
○、寅○○三人及巳○○、午○○、未○○、申○○、卯○○○
、辰○○六人外，亦有甲○○、乙○○、丙○○、丁○○及己○
○五人共同委任訴訟代理人梁裕勝律師，而戊○○○、天○○、
庚○○、辛○○、壬○○五人亦曾委任己○○為訴訟代理人，己
○○亦具狀表示同意梁裕勝律師之分割方法，即上訴人間之二房
及三房繼承人各願維持共有關係（見原審卷二七、三七、三八、
八一至八六、一六六、一六七頁），原審竟認上訴人中除子○○
、丑○○、寅○○三人曾具狀表示願維持共有關係，及巳○○、
午○○、未○○、申○○、卯○○○、辰○○六人曾具狀表示願
維持共有關係，其他上訴人均未曾具狀表示願維持共有關係，已
有認定事實與卷證不符之違法。而依上訴人就系爭五０、五四及
七０號共有土地提出之分割附圖中，已標示上開土地中之綠色部
分為現有道路（見原審卷八五頁），原審未遑詳為調查道路所在
、方向與系爭土地關係？是否確無原物分割之方案？即逕認定現
物分割將形成諸多袋地，遽為變價分割，已嫌速斷。尤以系爭土
地上有房屋、廠房四棟及墳墓為原審認定之事實，原審未審酌房
屋是否為上訴人賴以維生，墳墓是否其共有人祖先之墳墓，遽為
變價分割，將拆遷房屋及祖墳，是否妥當，亦有再斟酌之餘地。
上訴論旨，指摘原判決不當，求予廢棄，非無理由。
據上論結，本件上訴為有理由。依民事訴訟法第四百七十七條第
一項、第四百七十八條第二項，判決如主文。
中　　華　　民　　國　九十六　年　 十二　 月　二十八　日
                      最高法院民事第七庭
                          審判長法官  劉　福　來
                                法官  陳　國　禎
                                法官  陳　重　瑜
                                法官  吳　謀　焰
                                法官  許　正　順
      本件正本證明與原本無異
                                      書  記  官
中　　華　　民　　國　九十七　年　  一　　月   十六   日
                                                      v
